ACORDAO-COMPLETO-2556233

ACÓRDÃO 7337/2022 ATA 36/2022 - PRIMEIRA CÂMARA

VISTOS, relatados e discutidos estes autos que tratam de atos de pensão militar emitidos no âmbito do Comando do Exército em que figuram como instituidores os Srs. Pedro Moreira Cavalcanti, ocupante na ativa do posto de Capitão, Antônio Cardoso, ocupante na ativa do posto de Segundo Tenente, e Homero Silva, também ocupante na ativa do posto de Capitão,
ACORDAM os Ministros do Tribunal de Contas da União, reunidos em sessão da Primeira Câmara, diante das razões expostas pelo Relator, com fundamento nos arts. 71, inciso III, da Constituição Federal e 1º, inciso V, 39, inciso II, e 45 da Lei 8.443, de 16 de julho de 1992, em:
9.1. considerar legal o ato de pensão militar em que figura como instituidor o Sr. Homero Silva (XXX.383.746-XX) , determinando-se o registro correspondente;
9.2. determinar o destaque do ato de pensão militar em que figura como instituidor o Sr. Pedro Moreira Cavalcanti (XXX.628.396-XX) , a fim de que seja realizada diligência junto ao órgão de origem no sentido de que seja juntada ao respectivo ato de pensão a documentação relativa à reforma do instituidor;
9.3. considerar ilegais os atos de pensão militar nos quais figura como instituidor o Sr. Antônio Cardoso (XXX.252.912-XX) , negando-lhes o correspondente registro;
9.4. dispensar o ressarcimento das quantias indevidamente recebidas de boa-fé, consoante o enunciado 106 da Súmula de Jurisprudência deste Tribunal;
9.5. determinar ao Comando do Exército que:
9.5.1. faça cessar, no prazo de 15 (quinze) dias, contado a partir da ciência desta deliberação, os pagamentos decorrentes do ato impugnado, sob pena de responsabilidade solidária da autoridade administrativa omissa, consoante disposto nos arts. 71, inciso IX, da Constituição Federal e 262 do Regimento Interno desta Corte;
9.5.2. dê ciência desta deliberação às interessadas, alertando-as de que o efeito suspensivo proveniente da interposição de eventuais recursos, caso não providos, não as eximem da devolução dos valores indevidamente percebidos após a notificação;
9.5.3. envie a esta Corte de Contas, no prazo de 30 (trinta) dias, por cópia, comprovante de que as interessadas tiveram ciência desta deliberação; e
9.6. esclarecer a unidade de origem, com fundamento no art. 262, § 2º, do Regimento Interno, que a concessão considerada ilegal poderá prosperar mediante a emissão e o encaminhamento a este Tribunal de novo ato concessório, desde que escoimado da irregularidade apontada nestes autos.

Ato de pensão militar emitido no âmbito do Comando do Exército para fins de registro.

Primeira Câmara

Comando do Exército.

3. Interessados/Responsáveis:
3.1. Interessados: Ana Maria de Rezende Silva Netto (XXX.899.387-XX); Catarina Cavalcanti Galvao (XXX.021.058-XX); Floripes Maria Cardoso Rossmann (XXX.964.506-XX); Floripes Maria Cardoso Rossmann (XXX.964.506-XX); Maria das Gracas Henriques Silva da Rocha Mesquita (XXX.066.576-XX); Rita de Cassia Henriques Silva (XXX.639.366-XX); Sheily Maria Pugliesi Cavalcanti (XXX.240.606-XX); Sonia Maria Cardoso da Costa (XXX.899.416-XX).

13.1. Ministros presentes: Jorge Oliveira (na Presidência) e Benjamin Zymler (Relator).
13.2. Ministro-Substituto convocado: Marcos Bemquerer Costa.
13.3. Ministros-Substitutos presentes: Augusto Sherman Cavalcanti e Weder de Oliveira.

BENJAMIN ZYMLER

Adoto como relatório o parecer da unidade técnica, cujos termos são os seguintes:
"INTRODUÇÃO
Trata-se de atos de pensão militar, submetidos, para fins de registro, à apreciação do Tribunal de Contas da União (TCU) , de acordo com o art. 71, inciso III, da Constituição Federal.  Os atos foram cadastrados e disponibilizados ao TCU por intermédio do Sistema e-Pessoal, na forma do art. 2º e 4º da Instrução Normativa TCU 78/2018.
Os atos desse processo pertencem às seguintes unidades:
Unidade emissora: COMANDO DO EXÉRCITO.
Unidade cadastradora:  DIRETORIA DE INATIVOS E PENSIONISTAS.
Subunidade cadastradora: SUC4 - 4ª Região Militar.
EXAME TÉCNICO
Procedimentos aplicados
Os procedimentos para exame, apreciação e registro de atos de pessoal encontram-se estabelecidos na Instrução Normativa TCU 78/2018 e na Resolução TCU 206/2007. Essas normas dispõem que os atos de pessoal disponibilizados por meio do e-Pessoal devem ser submetidos previamente a críticas automatizadas, com base em parâmetros predefinidos.
As críticas das informações cadastradas na etapa de coleta do ato foram elaboradas e validadas levando-se em conta as peculiaridades de cada ato. Os itens verificados nessa etapa são inerentes a dados cadastrais, fundamentos legais, mapa de tempo, ficha financeira, assim como eventuais ocorrências de acumulação. Trata-se de verificações abrangentes, minuciosas e precisas e sem a necessidade de ação humana e, portanto, menos suscetível a falhas. As críticas aplicadas estão discriminadas no sistema, no Menu e-Pessoal, opção "Crítica", que podem ser acessadas mediante concessão de perfil específico a servidores do TCU responsáveis pela análise.
Além das críticas automatizadas, há verificação humana adicional no caso de haver alertas do sistema ou informações não formatadas, como esclarecimentos do gestor ou do controle interno.  
As críticas também consideram os registros do Sistema Integrado de Administração de Recursos Humanos (Siape) . O Siape disponibiliza informações atualizadas sobre as parcelas que integram os proventos, diferentemente, portanto, do e-Pessoal, que informa as parcelas no momento do registro do ato. 
Essa confrontação com o Siape fornece uma visão atual e verdadeira da situação, o que permite descaracterizar irregularidades e inconsistências que, embora constantes do e-Pessoal, já foram corrigidas.
As verificações detectadas nos atos encontram-se discriminadas na aba de pendências de cada ato no sistema e-Pessoal, bem como nos espelhos dos atos contemplados por esta instrução.
Exame das Constatações
Ato: 89054/2018 - Reversão - Interessado (a) : PEDRO MOREIRA CAVALCANTI - CPF: XXX.628.396-XX
Beneficiários: SHEILY MARIA PUGLIESI CAVALCANTI - CPF: XXX.240.606-XX - Filho (a) e CATARINA CAVALCANTI GALVAO - CPF: XXX.021.058-XX - Filho (a) 
Parecer do Controle Interno: considerar o ato Legal com esclarecimentos. Justificativa:  Pensão Inicial concedida em 11/05/1985 através TC 17417/85-6, julgada legal em 12/06/1986. Pensão alteração de inclusão de filha extraconjugal concedida em 13/06/1991 através Processo nº Processo 009556/2006-3 (SISAC 1000343-6-08-2002-000304-0) , julgada legal em 25/07/2006. 
Constatações e análises: 
1.1.1. Posto/Graduação de referência para cálculo dos proventos de reforma não correspondente a 01 (um) grau hierárquico imediato/superior ao último posto/graduação na ativa.
Justificativa do Gestor de Pessoal: Conforme Portaria Ministerial onde esta amparado pelo art 1º da Lei nº 1.156, de 12 de julho de 1950, em anexo, onde dá o direito a promoção a um posto acima e remuneração do Posto acima na reserva remunerada. Gestor anexou os seguintes documentos: Portaria Ministerial nº 1300, de 12 Dez 1972-Documento oficial,.
Análise do Controle Interno: Justificativa do gestor esclarece pendência
Análise da Equipe Técnica: Legal
A promoção do militar que era Capitão na ativa para o posto de Major ecom proventos de Tenente Coronel deu se por amparo no art. 1º da lei nº 1.156/50, vide justificativa do Gestor e documentação anexa, in verbis:
Art. 1º São amparados pela Lei nº 616, de 2 de fevereiro de 1949, todos os militares que prestaram serviço na zona de guerra definida e delimitada pelo art. 1º do Decreto nº 10.490-A, de 25 de setembro de 1942.
A supracitada lei repete a Lei nº 616, de 2 de fevereiro de 1949, que assim se expressa:
Art. 1º Os artigos 1º e 6º da Lei nº 288, de 8 de junho de 1948, passam a ter esta redação:
'Art. 1º O oficial das Forças Armadas, que serviu no teatro de guerra da Itália, ou tenha cumprido missões de patrulhamento, vigilância e segurança do litoral, e operações de guerra e de observações em qualquer outro teatro de operações definidas pelo Ministério respectivo, inclusive nas ilhas de Trindade, Fernando de Noronha e nos navios da Marinha de Guerra, que defendiam portos nacionais em zonas de operações de guerra, quando transferido para a reserva remunerada, ou reformado, será previamente promovido ao posto imediato, com os respectivos vencimentos integrais.'
Dessa forma, entende-se que os proventos de reforma bem como os proventos de pensão militar foram e estão sendo pagos de maneira correta, sendo esta unidade técnica de parecer pela legalidade do presente ato e seu respectivo registro.
No que se refere à acumulação de cargos/proventos públicos, em desacordo com o Art. 29 da Lei nº 3.765/60 não há irregularidades no Sistema Indícios.
1.1.2. O Controle interno emitiu parecer pela legalidade com esclarecimentos.
Justificativa do Gestor de Pessoal: Não há. Verificação efetuada no âmbito do TCU.
Análise do Controle Interno:  Não há. Verificação efetuada no âmbito do TCU.
Análise da Equipe Técnica: Legal
As informações do Controle Interno não tem o condão de tornar o ato ilegal e versão sobre atos enviados anteriormente e já julgados.
O quadro resumo de ocorrências e, quando for o caso, o detalhamento da norma legal e da jurisprudência para as inconsistências acima elencadas encontra-se no anexo II dessa instrução. 
Encaminhamento do ato: 
Considerar LEGAL e conceder o registro do ato de Pensão militar 89054/2018 - Reversão de PEDRO MOREIRA CAVALCANTI do quadro de pessoal do órgão/entidade COMANDO DO EXÉRCITO. 
Ato: 61017/2019 - Reversão - Interessado (a) : ANTONIO CARDOSO - CPF: XXX.655.446-XX
Beneficiário: FLORIPES MARIA CARDOSO ROSSMANN - CPF: XXX.964.506-XX - Filho (a) 
Parecer do Controle Interno: considerar o ato Legal.
Por intermédio de análises realizadas por esta Unidade Técnica no presente ato, não se constatou irregularidade que obste a chancela pela legalidade.
Encaminhamento do ato: 
Considerar LEGAL e conceder registro do ato de ANTONIO CARDOSO.  
Ato: 123628/2019 - Alteração - Interessado (a) : ANTONIO CARDOSO - CPF: XXX.655.446-XX
Beneficiários: FLORIPES MARIA CARDOSO ROSSMANN - CPF: XXX.964.506-XX - Filho (a) e SONIA MARIA CARDOSO DA COSTA - CPF: XXX.899.416-XX - Filho (a) 
Parecer do Controle Interno: considerar o ato Legal.
Constatação e análise: 
1.1.3. Há outro ato na base de mesmo CPF, mesmo órgão e o mesmo tipo, e que ainda não foi apreciado. Ato (s) encontrado (s) no e-Pessoal: 61017/2019 (TCU) .
Justificativa do Gestor de Pessoal: Não há. Verificação efetuada no âmbito do TCU.
Análise do Controle Interno:  Não há. Verificação efetuada no âmbito do TCU.
Análise da Equipe Técnica: Legal
O ato 61017/2019 (TCU) , ato incial, será analisado tempestivamente por esta Unidade Técnica, sendo o presente ato de reversão para as filhas em decorrência do falecimento da viúva do instituidor.
O quadro resumo de ocorrências e, quando for o caso, o detalhamento da norma legal e da jurisprudência para a inconsistência acima elencada encontra-se no anexo II dessa instrução. 
Encaminhamento do ato: 
Considerar LEGAL e conceder o registro do ato de Pensão militar 123628/2019 - Alteração de ANTONIO CARDOSO do quadro de pessoal do órgão/entidade COMANDO DO EXÉRCITO. 
Ato: 120994/2020 - Reversão - Interessado (a) : HOMERO SILVA - CPF: XXX.383.746-XX
Beneficiários: MARIA DAS GRACAS HENRIQUES SILVA DA ROCHA MESQUITA - CPF: XXX.066.576-XX - Filho (a) ; ANA MARIA DE REZENDE SILVA NETTO - CPF: XXX.899.387-XX - Filho (a) e RITA DE CASSIA HENRIQUES SILVA - CPF: XXX.639.366-XX - Filho (a) 
Parecer do Controle Interno: considerar o ato Legal.
Constatações e análises: 
1.1.4. Posto/Graduação de referência para cálculo dos proventos de reforma não correspondente a 01 (um) grau hierárquico imediato/superior ao último posto/graduação na ativa.
Justificativa do Gestor de Pessoal: Conforme ficha Controle de passagem para a reserva em anexo. Militar foi beneficiado pelo art 1º da Lei 288, de 8 Jun 48, modificado pelo art 1º da Lei 616, de 02 Fev 49, e contar com mais de 35 anos de serviço.Gestor anexou os seguintes documentos: Ficha Controle 322/72-Documento oficial,.
Análise do Controle Interno: Justificativa do gestor esclarece pendência
Análise da Equipe Técnica: Legal
A promoção do militar que era Capitão na ativa para o posto de major com proventos de Tenente-Coronel, por contar com mais de 35 anos de serviço, amparado no artigo 120 da lei nº 5.787/72, deu se por amparo também nas lei Lei nº 616/49 e Lei nº 616/48, in verbis:
Art. 1º São amparados pela Lei nº 616, de 2 de fevereiro de 1949, todos os militares que prestaram serviço na zona de guerra definida e delimitada pelo art. 1º do Decreto nº 10.490-A, de 25 de setembro de 1942.
A supracitada lei repete a Lei nº 616, de 2 de fevereiro de 1949, que assim se expressa:
Art. 1º Os artigos 1º e 6º da Lei nº 616, de 8 de junho de 1948, passam a ter esta redação:
'Art. 1º O oficial das Forças Armadas, que serviu no teatro de guerra da Itália, ou tenha cumprido missões de patrulhamento, vigilância e segurança do litoral, e operações de guerra e de observações em qualquer outro teatro de operações definidas pelo Ministério respectivo, inclusive nas ilhas de Trindade, Fernando de Noronha e nos navios da Marinha de Guerra, que defendiam portos nacionais em zonas de operações de guerra, quando transferido para a reserva remunerada, ou reformado, será previamente promovido ao posto imediato, com os respectivos vencimentos integrais.'
lei nº 5.787/72
Art 120. O oficial que contar mais de 35 (trinta e cinco) anos de serviço, quando transferido para a inatividade, terá o cálculo de seus proventos referido ao soldo do posto imediatamente superior, de acordo com os artigos 119 e 123 desta Lei se em sua Força Armada existir, em tempo de paz, posto superior ao seu, mesmo que de outro Corpo, Quadro, Arma ou Serviço.
Dessa forma, entende-se que os proventos de reforma bem como os proventos de pensão militar foram e estão sendo pagos de maneira correta, sendo esta unidade técnica de parecer pela legalidade do presente ato e seu respectivo registro.
1.1.5. O percentual (35,00%) informado no campo 'Percentual (%) nos dados da ficha financeira, para a rubrica 'C03 - ADIC TP SV (Vantagem de caráter pessoal - Adicional por tempo de serviço) - R$ 3.937,50', é maior que o 'Tempo de serviço até 29/12/2000' descontado o Tempo de inciativa privada e tempos dos incisos I, III e VI do art. 137 da Lei 6.880/80 na aba 'Dados Gerais'.
Justificativa do Gestor de Pessoal: Não há. Verificação efetuada no âmbito do TCU.
Análise do Controle Interno:  Não há. Verificação efetuada no âmbito do TCU.
Análise da Equipe Técnica: Legal
O mapa de tempo de serviço anexo especifica o tempo de serviço do militar como 32 anos e 03 meses meses de efetivo serviço e 03 anos como licença não gozada. O adicional/gratificação por tempo de serviço foi criada em 1951 pela Lei 1.316/1951, art. 52, nomeado como 'compensação pela permanência no mesmo posto durante muitos anos'. Com a emissão do Decreto-Lei no 728, em 6 de agosto de 1969, o percentual do adicional por tempo de serviço passou a não ter mais limitação, sendo permitido ao militar incorporar mais de 30%, de acordo como os anos de serviço. Tal gratificação foi extinta pela Medida Provisória 2.131, de 28 de dezembro de 2000, assegurado ao militar o percentual correspondente aos anos de serviço a que fazia jus na data de 29 de dezembro de 2000.Pelo exposto entende-se que tal pendência não constitui uma irregularidade.
O quadro resumo de ocorrências e, quando for o caso, o detalhamento da norma legal e da jurisprudência para as inconsistências acima elencadas encontra-se no anexo II dessa instrução. 
Encaminhamento do ato: 
Considerar LEGAL e conceder o registro do ato de Pensão militar 120994/2020 - Reversão de HOMERO SILVA do quadro de pessoal do órgão/entidade COMANDO DO EXÉRCITO. 
CONCLUSÃO
A abrangência e a profundidade das verificações levadas a efeito fundamentam convicção de que os atos 89054/2018, 123628/2019, 120994/2020 e 61017/2019 podem ser apreciados pela legalidade, em razão de não terem sido encontradas irregularidades nos atos, de acordo com o item Exame das Constatações desta instrução.
PROPOSTA DE ENCAMINHAMENTO
Ante o exposto, com fundamento no art. 71, inciso III, da Constituição Federal, no art. 1º, inciso V, e art. 39, incisos I e II, da Lei 8.443/1992, no art. 260 do Regimento Interno do Tribunal de Contas da União, propõe-se: 
Considerar LEGAIS e conceder o registro dos atos de Pensão militar 89054/2018 - Reversão, 123628/2019 - Alteração, 120994/2020 - Reversão e 61017/2019 - Reversão de PEDRO MOREIRA CAVALCANTI, HOMERO SILVA e ANTONIO CARDOSO, respectivamente, do quadro de pessoal do órgão/entidade COMANDO DO EXÉRCITO."
2.	O Ministério Público junto a esta Corte de Contas divergiu parcialmente da proposta da unidade técnica, nos seguintes termos:
"Trata-se de processo consolidado com quatro atos de pensões militares deferidas pelo Comando do Exército, que receberam pareceres pela legalidade do controle interno e da Sefip.
A pensão instituída por Antonio Cardoso teve, inicialmente, como beneficiária, Floripes Maria Cardoso Rossmann, na qualidade de filha (peça 4) . Posteriormente, a concessão foi alterada para incluir outra filha, Sonia Maria Cardoso da Costa (peça 5) .
Consultas aos sistemas de informações do Tribunal de Contas da União e do Instituto Nacional do Seguro Social revelam que a interessada Floripes Maria Cardoso Rossmann, além da pensão militar, recebe os seguintes benefícios:
- Aposentadoria estatutária concedida pela Universidade Federal de Juiz de Fora, a partir de 13/3/2012; e
- Aposentadoria por tempo de contribuição concedida pelo INSS, Benefício 0746006365, com vigência em 15/5/1982.
O Enunciado 284 da Súmula de Jurisprudência desta Corte estabelece que:
'A concessão de pensão deve observar a legislação em vigor à data do óbito do instituidor, ocasião em que os requisitos legais nela previstos deverão estar preenchidos pelos beneficiários'.
O instituidor faleceu em 25/9/1998. Nesta data, encontrava-se em vigor o art. 29 da Lei 3.765/1960, em sua redação original, com a seguinte regra sobre a acumulação de pensões militares:
Art. 29. É permitida a acumulação:
a)  de duas pensões militares;
b)  de uma pensão militar com proventos de disponibilidade, reforma, vencimentos, aposentadoria ou pensão proveniente de um único cargo civil.
Tendo em vista que o referido dispositivo legal não permite a acumulação de mais de dois benefícios, a pensão militar em exame deve ser considerada ilegal, negando-se consequentemente o respectivo registro.
No âmbito desta Corte de Contas, a jurisprudência é pacífica no sentido de considerar tais acumulações indevidas, conforme se observa das seguintes deliberações:
Acórdão 8721/2017-TCU-Segunda Câmara
PENSÃO MILITAR. ACUMULAÇÃO ILEGAL DE BENEFÍCIOS. DESCUMPRIMENTO DAS REGRAS DO ART. 29 DA LEI 3.765/1960. ILEGALIDADE DE UM ATO E NEGATIVA DE REGISTRO. LEGALIDADE DOS DEMAIS ATOS, COM DETERMINAÇÃO PARA OS REGISTROS CORRESPONDENTES.
 (...) 
2. O benefício previdenciário do INSS é considerado para fins do disposto no mencionado art. 29 da Lei 3.765/1960, haja vista que, em se tratando de pensão civil, quer seja previdenciária quer estatutária, a acumulação de benefícios recebidos dos cofres públicos deve ser entendida de maneira restritiva.
Acórdão 10142/2017-TCU-Segunda Câmara
PESSOAL. PENSÃO MILITAR. PERCEPÇÃO SIMULTÂNEA DE MAIS DE DOIS BENEFÍCIOS. ACUMULAÇÃO ILEGAL. DESCUMPRIMENTO DAS REGRAS DO ART. 29 DA LEI 3.765/1960. ILEGALIDADE DE UM ATO E NEGATIVA DE REGISTRO. LEGALIDADE DAS OUTRAS CONCESSÕES, COM DETERMINAÇÃO PARA OS REGISTROS CORRESPONDENTES.
Acórdão 3653/2011-TCU-Segunda Câmara
PESSOAL. PENSÃO MILITAR. LEI Nº 3.765/1960. REVERSÃO EM FAVOR DAS FILHAS DO INSTITUIDOR. ACUMULAÇÃO DE TRÊS BENEFÍCIOS POR UMA INTERESSADA. ILEGALIDADE. DETERMINAÇÕES.
Os atos em apreço foram encaminhados pelo controle interno em 2019, de modo que não houve o decurso do prazo de cinco anos previsto pelo Supremo Tribunal Federal, no âmbito do RE 636.553, para a apreciação de atos de natureza complexa, por parte do Tribunal de Contas da União.
Ante o exposto, o Ministério Público de Contas manifesta-se pela ilegalidade da pensão militar instituída por Antonio Cardoso, em favor de Floripes Maria Cardoso Rossmann (peças 4 e 5) , e aquiesce à proposta oferecida pela Sefip, quanto às demais concessões."
	É o Relatório.

não há.

Procurador Júlio Marcelo de Oliveira.

PENSÃO MILITAR. ACUMULAÇÃO DE MAIS DE DOIS BENEFÍCIOS CUSTEADOS PELOS COFRES PÚBLICOS. ILEGALIDADE. NEGATIVA DE REGISTRO. AUSÊNCIA DE INFORMAÇÕES RELATIVAMENTE A UM DOS ATOS DE PENSÃO MILITAR. NECESSIDADE DE REALIZAÇÃO DE DILIGÊNCIAS. LEGALIDADE DE OUTRO ATO. DETERMINAÇÕES.

PENSÃO MILITAR (PMIL)

Secretaria de Fiscalização de Integridade de Atos e Pagamentos de Pessoal e de Benefícios Sociais (Sefip).

Em julgamento, atos de pensão militar emitidos no âmbito do Comando do Exército em que figuram como instituidores os Srs. Pedro Moreira Cavalcanti, ocupante na ativa do posto de Capitão, Antônio Cardoso, ocupante na ativa do posto de Segundo Tenente, e Homero Silva, também ocupante na ativa do posto de Capitão.
2.	A unidade técnica propõe que os atos de concessão sejam considerados legais.
3.	O Ministério Público junto a esta Corte de Contas divergiu parcialmente da proposta formulada pela unidade técnica, asseverando que a interessada Floripes Maria Cardoso Rossmann, beneficiária do instituidor Antônio Cardoso, acumula mais de dois benefícios pagos pelos cofres públicos, além da pensão militar, violando, assim, o disposto no art. 29 da Lei 3.765/1960.
4.	Quanto ao ato de pensão militar em que figura como instituidor o Sr. Homero Silva, entendo que este deva ser registrado, dada a ausência de qualquer irregularidade.
5.	No que diz respeito ao ato de pensão em que figuram como beneficiárias as Sras. Catarina Cavalcanti Galvão e Sheily Maria Pugliesi Cavalcanti, entendo que os presentes autos se ressentem das informações relativas à reforma do instituidor do benefício, Sr. Pedro Moreira Cavalcanti, impondo-se a realização de diligência nesse sentido, considerando-se, sobretudo, não haver qualquer informação a esse respeito nos sistemas disponibilizados a este Tribunal, notadamente acerca do tempo de serviço militar considerado para a concessão do benefício.
6.	Por fim, no tocante à pensionista Floripes Maria Cardoso Rossmann, o órgão ministerial informou que não estaria havendo a observância do disposto no art. 29 da Lei 3.765/1960, pois a interessada recebe dos cofres federais, além da pensão militar, outros dois benefícios previdenciários.
7.	A Lei 3.765/1960, em seu art. 29, com a redação dada pela Medida Provisória 2.215-10/2001, vigente quando do óbito do militar (dezembro de 2017) , não admite a cumulação de pensão com mais de uma outra fonte de renda proveniente dos cofres públicos:
"Art. 29. É permitida a acumulação:
I - de uma pensão militar com proventos de disponibilidade, reforma, vencimentos ou aposentadoria;  
II - de uma pensão militar com a de outro regime [...]".
8.	No caso concreto, o órgão ministerial detectou que a beneficiária Floripes Maria Cardoso Rossmann acumula a pensão militar em análise com uma aposentadoria estatutária no âmbito da Universidade Federal de Juiz de Fora e uma outra aposentadoria proveniente do Regime Geral de Previdência Social (RGPS) , o que afronta o disposto no art. 29 da Lei 3.765/1960.
9.	Assim sendo, os atos de pensão militar emitidos em favor da referida beneficiária (61017/2019 e 123628/2019) devem ser considerados ilegais, sendo oportuno registrar as palavras do Ministro Vital do Rêgo no voto condutor do recente Acórdão 5263/2020-TCU-Primeira Câmara, ao examinar situação análoga:
"8.6. Observo que o entendimento do Superior Tribunal de Justiça, nos termos do que restou decidido no 1434168/RS, é no sentido de que 'a acumulação de benefícios percebidos dos cofres públicos deve ser interpretada restritivamente, sob pena de ofensa ao princípio da legalidade'. Deve prevalecer, portanto, a interpretação de que a acumulação de benefícios recebidos de cofres públicos deve ser entendida de maneira restritiva. Logo, a acumulação de 1 (um) benefício pensional militar com dois vencimentos decorrentes do exercício de cargos civis pela Sra. Francisca Vilma da Silva Salles deve ser considerada ilegal, ainda que tais cargos sejam acumuláveis.
8.7. Ainda na linha da interpretação restritiva, não se deve perder de vista que o objetivo precípuo de uma pensão é o de prover o suprimento das necessidades básicas de sobrevivência e manutenção dos beneficiários. Em outras palavras, o objetivo é garantir o pagamento dos custos necessários à sobrevivência daquele que tem o direito a receber a pensão. De outro lado, não se pode olvidar que, consoante entendimento desta Corte de Contas, o benefício decorrente de pensão por morte não se confunde com herança, de sorte que não é adequado considerar a eventual manutenção de padrão de vida de quem quer que seja o beneficiário (Decisão 641/1999-TCU-Plenário) . Por tais razões, considero correto o entendimento constante do acórdão recorrido" (grifos acrescidos) .
	Ante o exposto, VOTO por que seja adotada a deliberação que ora submeto à apreciação deste Colegiado.
TCU, Sala das Sessões, em 11 de outubro de 2022.
BENJAMIN ZYMLER 
Relator